【裁判字號】    97,上易,216
【裁判日期】    991222
【裁判案由】    侵權行為損害賠償
【裁判全文】
臺灣高等法院高雄分院民事判決         97年度上易字第216號
上訴人即附
帶被上訴人  陳秀鳳
被上訴人即
附帶上訴人  陳玟卉
訴訟代理人  陳建誌律師
上列當事人間請求侵權行為損害賠償事件，上訴人對於民國97年
7 月7 日臺灣高雄地方法院97年度訴字第10號第一審判決提起上
訴，被上訴人為附帶上訴，本院於99年12月8 日言詞辯論終結，
判決如下：
    主  文
上訴駁回。
原判決關於駁回附帶上訴人後開第二項之訴部分，及命其負擔訴
訟費用之裁判廢棄。
附帶被上訴人應再給付附帶上訴人新台幣貳拾壹萬零伍佰柒拾元
及自民國九十六年九月十日起至清償日止，按週年利率百分之五
計算之利息。
其餘附帶上訴駁回。
第二審訴訟費用關於上訴部分，由上訴人負擔。第一審訴訟費用
關於命附帶上訴人負擔部分，及第二審訴訟費用關於附帶上訴部
分，由附帶上訴人負擔七分之六，餘由附帶被上訴人負擔。
附帶上訴人假執行之聲請駁回。
    事 實 及 理 由
一、被上訴人起訴主張：上訴人於民國95年1 月3 日上午9 時25
    分許，駕駛車牌號碼XW-9418 號自小客車，沿高雄市三民區
    ○○○路，由南向北方向行駛，行經該路與察哈爾街口時，
    疏未注意車前狀況，貿然變換車道超車，擦撞在其前方同方
    向由伊所騎乘之車牌號碼ZGR-882 號輕型機車，致伊受傷，
    伊因此車禍受有支出醫療費用新台幣（下同）3 萬9423元，
    看護費用3 萬元之損害，且因手術後休養3 個月無法工作，
    而受有4 萬7520元之減少工作收入損害，並受有減少勞動能
    力損害163 萬8755元，及非財產上損害50萬元，扣除已領之
    強制汽車責任保險理賠金25萬68元後，仍受有200 萬5630元
    之損害。爰依侵權行為之規定，求為：(一)上訴人應給付被上
    訴人200 萬5630元及自起訴狀繕本送達翌日起至清償日止，
    按週年利率5%計算之利息；(二)願供擔保，請准宣告假執行。
二、上訴人則以：伊當時並未變換車道行駛，被上訴人係為躲避
    旁邊之聯結車而自行滑倒，滑倒後並與溫朝盛所騎乘之車牌
    號碼YEM-696 號重型機車相撞，溫朝盛之機車再擦撞到伊之
    自小客車，伊並未與被上訴人所騎乘之機車發生擦撞，對本
    件車禍之發生並無過失；且縱認伊應負賠償責任，被上訴人
    請求減少勞動能力損失之比例及非財產上損害過高等語，資
    為抗辯。
三、原法院判決上訴人應給付被上訴人38萬1641元及自96年9 月
    10 日 起至清償日止，按週年利率5%計算之利息。上訴人就
    其敗訴部分提起上訴，求為：(一)原判決不利於上訴人部分廢
    棄。(二)廢棄部分，被上訴人於第一審之訴及假執行之聲請均
    駁回。被上訴人則求為駁回上訴。被上訴人提起附帶上訴，
    求為：(一)原判決不利於被上訴人部分廢棄。(二)廢棄部分，上
    訴人應再給付被上訴人147 萬3888元及自96年9 月10日起至
    清償日止，按週年利率5%計算之利息。(三)願供擔保請准予宣
    告假執行。上訴人則求為駁回附帶上訴。
四、兩造不爭執事項：
  (一)上訴人於95年1 月3 日上午9 時25分許，駕駛自小客車，沿
    高雄市三民區○○○路，由南向北方向行駛，行經該路與察
    哈爾街口時發生車禍，被上訴人及機車倒地受傷。
  (二)被上訴人因系爭傷害受有支出醫療費用3 萬9423元，支出看
    護費用損害3 萬元，車禍後未能工作之損害4 萬7520元。
  (三)被上訴人受有系爭傷害後，尚可工作期間為35年，工作收入
    每月為1 萬7280元。
五、本院判斷:
  (一)上訴人對車禍事故之發生有無過失?
    上訴人於車禍現場對警員陳述其原沿博愛一路由南向北行駛
    於外側快車道，過察哈爾街後切入內側快車道，至肇事地與
    被上訴人騎乘之機車擦撞，在檢察官偵訊時自承當時要切換
    車道，被上訴人由後撞擊其駕駛之自小客車（他字卷29頁、
    第62頁），高雄市政府交通局車輛行車事故鑑定委員會認為
    上訴人超車未保持適當之間隔，為肇事原因，被上訴人及溫
    朝盛無肇事責任，高雄市政府覆議維持鑑定委員會之鑑定意
    見（本院卷176 至181 頁），交通大學亦為相同之鑑定（本
    院卷76至78頁）。上訴人於刑事96年度交簡上字第274 號97
    年4 月8 日審判期日自承與被上訴人之車相撞（陳稱係被上
    訴人自後追撞其自小客車）及溫朝盛、被上訴人於現場所為
    之陳述比較正確，且上訴人於95年1 月3 日上午10時15分在
    車禍現場陳述車禍發生經過，時間較早於被上訴人於同日上
    午11時20分始在博正醫院陳述車禍發生經過，而被上訴人陳
    述車禍發生經過乃兩造先撞擊，溫朝盛再撞到被上訴人，溫
    朝盛亦同。且依上訴人自行繪製系爭車禍發生後兩造及溫朝
    盛機車停放位置（外放刑事卷），上訴人所駕駛自小客車停
    放位置橫跨內外快車道，且車頭朝向內側快車道，溫朝盛之
    機車倒在上訴人自小客車右後方，被上訴人被該機車壓住，
    溫朝盛機車刮地痕終點在上訴人自小客車右後方1.6 公尺（
    9 公尺-2.8公尺-4.6公尺=1.6公尺），被上訴人機車倒地位
    置在外側快車道上接觸慢車道之分隔線上，與上訴人自小客
    車右後保險桿平行，上訴人於發生車禍前之車速為時速40公
    里，較溫朝盛（30公里）及被上訴人（30至40公里）之速度
    為快，則溫朝盛與被上訴人在上訴人自小客車後面發生撞擊
    跌倒刮地往前行，自無可能自後追撞行車於前速度較快之上
    訴人自小客車。綜上，系爭車禍係兩造行經肇事路段，為避
    免同向違規停放於交叉路口路邊之聯結車，被上訴人機車自
    慢車道切入外側快車道行駛，上訴人之自小客車同時自外側
    快車道切入內側快車道，但兩車未注意併行之間距，並隨時
    採取必要之安全措施，上訴人駕駛之自小車客車右後車門與
    被上訴人機車之擦撞，產生一道由前往後之刮痕，上訴人之
    自小客車仍向前行駛並停車（車頭方向朝內側快車道），被
    上訴人於倒地後，又遭自後行經車禍現場之溫朝盛機車撞到
    ，被上訴人因車撞擊而受傷，溫朝盛對系爭車禍並無過失。
    上訴人主張由交通大隊事故照片紀錄表第1 頁下方照片中間
    有道刮地痕（下稱第一刮地痕），旋轉彎曲與道路行進方向
    成斜角，朝向倒地的被上訴人之機車，依事故現場圖，第一
    刮地痕與被上訴人所騎機車間，尚有2 道刮地痕，且該機車
    後擋泥板掉落位置在第一刮地痕與輕機車間，可証第一刮地
    痕是被上訴人所騎機車失控刮地造成，而被上訴人所騎機車
    牌照掉落在溫朝盛所騎機車下方，可証被上訴人所騎機車在
    失控後造成第一刮地痕，機車旋轉滑行期間，擋泥板與牌照
    被扯掉落，且金屬牌照較塑膠擋泥板堅硬光滑，摩擦力較小
    ，所以旋轉拋出較遠距離，掉在溫朝盛機車旁；又照片紀錄
    表第2 頁下方照片在消防水箱左側，有道近乎直線之刮痕（
    下稱第二道刮痕），與車道行進方向相同，朝向溫朝盛所騎
    機車，與被上訴人所騎機車滑行方向不同，故第一刮痕與第
    二道刮痕是由不同機車造成，第一道刮痕為被上訴人機車造
    成，第二道刮痕自為溫朝盛機車所致，且第一道刮痕位置比
    第二道刮痕較接近察哈爾街，輔以行車方向觀之，故第一刮
    痕在前，第二刮痕在後，足証本件車禍是先有被上訴人所騎
    機車失控刮地，被上訴人被甩落溫朝盛機車行進車道上，溫
    朝盛機車失控倒地擦撞其自小客車右後車門，故其對系爭車
    禍無過失，且溫朝盛亦應負過失責任云云，核非可採。其請
    求交通大學說明輕型機車受到左側撞擊倒地，依一般慣性原
    理，機車應倒向何方，自小客車後門留有由前往後逐漸向下
    之新刮擦痕跡，係撞擊到機車倒地形成之痕跡或機車倒地後
    撞擊之痕跡等情，均不影響系爭車禍事故發生原因之判斷。
  2.按汽車行駛時，駕駛人應注意兩車併行之間隔，並隨時採取
    必要之安全措施，道路交通安全規則第94條第3 項亦有明文
    。上訴人駕駛自小客車及被上訴人機車途經博愛一路與察哈
    爾街口，上訴人為避免同向違規停放於交叉路口路邊之聯結
    車，自慢車道切入外側車道之機車，乃自原行駛之外側快車
    道切入內側快車道，而被上訴人則同時自慢車道切入外側快
    車道，兩車未注意併行之間距，並隨時採取必要之安全措施
    ，上訴人自小客車右後車門與被上訴人之機車手把刮擦，被
    上訴人倒地又被溫朝盛駕駛之機車撞倒受傷，經救護車送到
    博正醫院急診時，表示右肩疼痛，身上多處擦裂身（含下巴
    、左膝、右膝、眉毛），經照X 光診出右肱骨折（本院卷23
    0 頁），則被上訴人所受傷害，與上訴人行車未注意併行之
    間距而肇事間，有相當因果關係。被上訴人依侵權行為規定
    ，請求上訴人負損害賠償責任，核屬有據。
  (二)按「不法侵害他人之身體或健康者，對於被害人因此喪失或
    減少勞動能力或增加生活上之需要時，應負損害賠償責任。
    」、「不法侵害他人之身體、健康、名譽、自由、信用、隱
    私、貞操，或不法侵害其他人格法益而情節重大者，被害人
    雖非財產上之損害，亦得請求賠償相當之金額」，民法第19
    3 條1 項、第195 條第1 項分別定有明文。上訴人因過失行
    為致使被上訴人受傷，應負侵權行為損害賠償責任，已如上
    述，茲就上訴人所受之損害，分述如下：
  1.被上訴人因系爭傷害受有支出醫療費用3 萬9423元，支出看
    護費用損害3 萬元，醫療期間無法工作所受損害4 萬7520元
    之損害，並不爭執，故被上訴人此部分主張，應予准許。
  2.依民法第193 條第1 項命加害人一次支付賠償總額，以填補
    被害人所受喪失或減少勞動能力之損害，應先認定被害人因
    喪失或減少勞動能力而不能陸續取得之金額，按其日後本可
    陸續取得之時期，各照霍夫曼式計算法，扣除依法定利率計
    算之中間利息，再以各時期之總數為加害人一次所應支付之
    賠償總額，始為允當（最高法院22年上字第353 號判例參照
    ）。被上訴人於94年及95年間，依序在日月光半導體製造股
    份有限公司及安泰人壽保險股份有限公司有薪資收入（原審
    卷18頁、20頁），則被上訴人依通常情形必有謀生能力及意
    願，被上訴人自得請求因車禍而減少勞動能力之損失。兩造
    對被上訴人尚可工作35年，減少勞動能力損失每月以1 萬72
    80元不爭執，而被上訴人受傷後減少勞動能力之比例為38.4
    5%，有長庚醫療財團法人高雄長庚紀念醫院鑑定書附卷（本
    院卷253 至254 頁）。故被上訴人得請求之減少勞動能力損
    失為163 萬8754元【計算式：1 萬7280元×12個月×38.45%
    ×20.00000000 （35年之霍夫曼係數）=163萬8754元】。
  3.兩造均為高職畢業，被上訴人有大廈之房屋1 間，並有投資
    持有多家公司股票，有稅務電子閘門財產所得調件明細表附
    卷（原審卷24頁至34頁）。審酌上情及被上訴人因本件車禍
    所受傷害，右臂內側上方留有疤痕（附民卷28頁相片），並
    兩造之身分、教育、經濟等一切狀況，認被上訴人所受之非
    財產上損害以35萬元為適當。
  4.綜上所述，被上訴人因系爭車禍所致之損害，合計為210 萬
    5697元【計算式：3 萬9423元+3萬元+4萬7520元+163萬8754
    元+35 萬元= 合計210 萬5697元】。
  (三)系爭車禍係因兩造所駕駛之車未注意併行之間距，並隨時採
    取必要之安全措施所致，已如上述。高雄市政府交通局車輛
    行車事故鑑定委員會、高雄市政府及交通大學鑑定，均認被
    上訴人行車在前，無肇事原因，與本院認定車禍發生之經過
    不符，故該等鑑定不足為認定系爭車禍肇事原因之依據。本
    院審酌兩造之係同向行車及車禍係因為繞過車禍現場附近停
    於路邊之砂石車，發生車禍地點在上訴人原行駛之外側快車
    道等情，認被上訴人自慢車道切入外側快車道為肇事主因，
    上訴人同時自外快車道切入內側快車道，為肇事次因。是依
    2 車就事故發生之原因力，認上訴人應負40% 之過失責任，
    被上訴人之過失責任為60% ，爰予減輕上訴人60% 賠償金額
    ，兩造各自主張自己無過失，均不可採。故被上訴人得請求
    之金額為210 萬5697元×0.4=84萬2279元（元以下四捨五入
    ）。被上訴人已受領強制汽車責任保險之保險金25萬68元（
    原審卷72頁存摺、85頁），依強制汽車責任保險法第32條規
    定，該理賠視為被保險人損害賠償金額之一部分；被保險人
    受賠償請求時，得扣除之。經上訴人主張扣除後，被上訴人
    得請求上訴人賠償之金額為59萬2211元。故被上訴人請求上
    訴人給付59萬2211元及自起訴狀繕本送達翌日即96年9 月10
    日起至清償日止，按週年利率5%計算之利息，應予准許。
六、綜上所述，被上訴人依侵權行為損害賠償之規定，請求上訴
    人給付，於請求金額在59萬2211元及自96年9 月10日起至清
    償日止，按週年利率5%計算利息之範圍內，為有理由，應予
    准許。逾此所為請求，為無理由，應予駁回。原法院判命上
    訴人給付部分，核無不當，上訴意旨指摘原判決此部分不當
    ，求予廢棄改判，為無理由，應駁回其上訴。被上訴人附帶
    上訴請求上訴人再為給付，於21萬570 元及自96年9 月10日
    起至清償日止，按週年利率5%計算利息之範圍內，為有理由
    。原法院就該部分為被上訴人敗訴判決，自有未洽。被上訴
    人就此部分附帶上訴，指摘原判決不當，求予廢棄改判，為
    有理由，爰由本院將此部分予以廢棄，改判如主文第3 項所
    示。至於逾上開應准許部分，被上訴人附帶上訴之請求，為
    無理由，原審為其敗訴之判決，並無違誤，被上訴人就此部
    分所為之附帶上訴，為無理由，應予駁回其附帶上訴。被上
    訴人聲請以提供擔保為條件之假執行宣告，因本件於本院判
    決後，即告確定，故被上訴人此部分聲請，應併予駁回。兩
    造其餘攻防不影響判決結果，爰不逐一論述，併予敘明。
七、據上論結，本件上訴為無理由，附帶上訴為一部有理由，一
    部無理由，依民事訴訟法第450 條、第449 條第1 項、第2
    項、第79條、第78條，判決如主文。
中    華    民    國    99    年    12    月    22    日
                            民事第六庭
                                審判長法官  許明進
                                法      官  徐文祥
                                法      官  李炫德
以上正本證明與原本無異。
本件不得上訴。
中    華    民    國    99    年    12    月    23    日
                                書  記  官  盧雅婷

司法院資訊處製作；財團法人民間司法改革基金會備份。
